【裁判字號】    94,訴,3105
【裁判日期】    950412
【裁判案由】    重利
【裁判全文】
臺灣板橋地方法院刑事判決              94年度訴字第3105號
聲  請  人  臺灣板橋地方法院檢察署檢察官
被      告  乙○○
上列被告因重利案件，經檢察官聲請以簡易判決處刑（94年度偵
字第1538號），本院認為不得以簡易判決處刑，逕適用通常程序
審判，本院判決如后：
    主  文
乙○○以犯重利罪為常業，處有期徒刑陸月，如易科罰金，以
佰元折算壹日。扣案之空白本票本、空白借據張均沒收。
    事  實
一、乙○○基於常業重利之犯意，自民國93年7 月1 日起，在臺
    北縣三重市○○路○ 段184 巷8 號經營地下錢莊，從事放款
    業務，乘丁○○、丙○○等人經濟拮据之急迫窘境，急需用
    錢之際，以每十天為一期還息一次，即每貸款新臺幣（下同
    ）一萬元，每十天一期須還息一千二百元至一千五百元不等
    ，借款人須簽立本票、借據及交付身分證影本以為擔保，以
    此方式借款予丁○○、丙○○等人，取得與原本顯不相當之
    重利，乙○○並恃以為生，以之為常業。嗣於94年1 月10日
    14時許，在臺北縣三重市○○路○ 段184 巷8 號，為警查獲
    乙○○，並扣得乙○○所有供犯罪所用之空白本票三本、空
    白借據三張，及借款人丁○○、丙○○等人所簽立之借據六
    張暨本票七張、身分證影本一份、駕照影本一份、客戶繳息
    紀錄卡一張。
二、案經臺北縣政府警察局報請臺灣板橋地方法院檢察署檢察官
    聲請簡易判決處刑，嗣由本院適用通常程序審理。
    理  由
一、訊據被告乙○○固坦承在上開地點借款予丁○○、丙○○等
    情不諱，惟矢口否認有何重利犯行，辯稱：伊並未經營地下
    錢莊，且伊借款予丁○○、丙○○所約定之月息僅有二分云
    云；惟查，上揭事實，有扣案之空白本票三本、空白借據三
    張，及借款人丁○○、丙○○等人所簽立之借據六張暨本票
    七張、身分證影本一份（甲○○所簽立之借據、本票及甲○○身分證影本均除外）、駕照影本一份、客戶繳息紀錄卡一
    張足資佐證。而被告迭於警詢、偵查時均自白其自93年7 月
    1 日起經營地下錢莊，且與借款人言明每貸款一萬元，每十
    天一期須還息一千五百元之情（見偵查卷第7 頁正面及第48
    頁背面），核與證人丁○○迭於警詢及本院審理時所證稱：
    伊於93年11月1 日向被告借款四萬元，11月23日借款二萬元
    ，被告與伊言明每一萬元利息每十天一千五百元等語相符（
    見偵查卷第10頁正面及本院95年3 月29日審判筆錄），而證
    人丙○○於警詢時亦證稱：伊於93年7 月15日因為缺錢，朋
    友介紹伊至位於三重市○○路○ 段184 巷8 號1 樓之地下錢
    莊借款，伊是向一位綽號黑人之男子（指被告乙○○）借三
    萬元，第一次先扣款三千六百元，實際拿取二萬六千四百元
    ，每十天繳付利息一次（三千六百元）一個月利息高達三十
    六分以上等語（見偵查卷第13頁正面），況證人丙○○於本
    院審理時，經本院提示前揭警詢筆錄並告以要旨，其亦坦言
    確有如警詢所言向被告借款及預扣利息之情，被告當庭對證
    人丙○○之證詞陳述意見時亦供稱：月息三十六分那次，伊
    都沒有拿到利息云云（見本院94年度簡字第1107號案卷第25
    頁正面），凡此均足徵被告確有於上開時、地經營地下錢莊
    ，並貸借款項予丁○○、丙○○等人，且約定每貸款一萬元
    ，每十天一期須還息一千二百元至一千五百元不等。被告於
    本院審理時翻異前供，所辯稱其借款予丁○○、丙○○時約
    定之月息僅有二分乙節，無非推諉卸責之詞，不足採信。本
    件事證業臻明確，被告犯行洵堪認定，應予依法論處。
二、按刑法上所謂之常業犯，指反覆以同種類行為為目的之社會
    活動之職業性犯罪而言，至於犯罪所得之多寡，是否恃此犯
    罪為唯一之謀生職業，則非所問，縱令兼有其他職業，仍無
    礙於該常業罪之成立（最高法院85年台上字第510 號判例意
    旨可資參照）。本件被告自93年7 月1 日起經營地下錢莊，
    迄於94年1 月10日為警查獲止，長期經營地下錢莊獲取重利
    ，顯然係基於常業犯意為之。核被告所為，係犯刑法第345
    條之常業重利罪。爰審酌被告之犯行擾亂社會經濟秩序，及
    被告犯罪動機、目的、手段、素行、智識程度、方法及犯後
    態度等一切情狀，量處如主文所示之刑，並諭知易科罰金之
    折算標準，以示懲儆。扣案之空白本票三本、空白借據三張
    係被告所有等情，已據被告於本院審理時供承在卷（見本院
    95年3 月29日審判筆錄），應係被告所有供犯罪所用之物，
    爰依刑法第38條第1 項第2 款之規定宣告沒收。至丁○○、
    丙○○等人所簽立之借據六張暨本票七張及身分證影本一份
    、駕照一張（見偵查卷第29頁至第37頁），係借款人所有暫
    放被告處以供質押之物，自不予宣告沒收。而扣案之客戶繳
    息紀錄卡一張，被告否認為其所有，且無證據證明係被告所
    有，亦不予宣告沒收，併此敘明。
三、聲請意旨另以：被告乙○○基於常業重利之犯意，以每貸款
    一萬元，每十天一期須還息一千五百元之方式借款予甲○○
    ，取得與原本顯不相當之利息，因認被告涉犯刑法第三百四
    十五條之常業重利罪嫌云云。惟按犯罪事實應依證據認定之
    ，無證據不得認定犯罪事實，刑事訴訟法第154 條第2 項定
    有明文；聲請意旨認被告涉有前揭犯行，無非以證人甲○○
    於警詢時之證詞，及甲○○所簽立之借據、本票各一紙為其
    論據，訊據被告堅決否認有前揭犯行，辯稱：伊借款予甲○○之利息係約定月息三分等語。經查，證人甲○○經本院傳
    拘無著，其雖於警詢時證稱：伊於93年11月22日因朋友欠伊
    錢，所以向乙○○借十萬元，先扣三千元，到現在只還他五
    萬元，因伊債務有問題，所以乙○○後來也沒有向伊收利息
    等語（見偵查卷第16頁正面），惟證人甲○○於警詢並未就
    其向被告借款所約定之利息計算方式為明確之證述，再觀諸
    甲○○所簽立之借據（見偵查卷第32頁），亦僅載有「商借
    新台幣壹拾萬元整言明月息二分利」等語，而甲○○所簽立
    之本票（見偵查卷第34頁）亦未載有其向被告借款時所約定
    利息之相關字句，此外復查無其他積極證據足資證明被告有
    前揭公訴意旨所指之犯行，就此部分本應為無罪之諭知，惟
    公訴人認此部分與前揭論罪部分有實質上一罪之接續犯關係
    ，自不另為無罪之諭知。
據上論斷，應依刑事訴訟法第452 條、第299 條第1 項前段，刑
法第345 條、第41條第1 項前段、第38條第1 項第2 款，罰金罰
鍰提高標準條例第1 條前段、第2條，判決如主文。
本案經檢察官魏正杰到庭執行職務。
中    華    民    國    95    年    4     月    12    日
                  刑事第十五庭  審判長法  官  林 海 祥
                                      法  官  朱 敏 賢
                                      法  官  汪 怡 君
以上正本證明與原本無異
如不服本判決應於送達後10日內向本院提出上訴狀
                                      書記官  陳 映 孜
中    華    民    國    95    年    4     月    12    日
附錄本案論罪科刑法條全文：
中華民國刑法第345條
 (常業重利罪)
以犯前條之罪為常業者，處五年以下有期徒刑，得併科 3000 元
以下罰金。
中華民國刑法第344條
 (重利罪)
乘他人急迫、輕率或無經驗貸以金錢或其他物品，而取得與原本
顯不相當之重利者，處一年以下有期徒刑、拘役或科或併科1000
元以下罰金。


司法院資訊處製作；財團法人民間司法改革基金會備份。
